【裁判字號】    92,判,383
【裁判日期】    920410
【裁判案由】    營業稅
【裁判全文】
最  高  行  政  法  院  判  決                    九十二年度判字第三八三號
    上  訴  人  臺灣美聲企業股份有限公司
    代  表  人  乙○○
    訴訟代理人  丙○○
    代  表  人  甲○○
右當事人間因營業稅事件，上訴人對臺北高等行政法院中華民國九十一年一月四日九
十年度訴字第三五三九號判決，提起上訴，本院判決如左：
    主  文
上訴駁回。
上訴審訴訟費用由上訴人負擔。
    理  由
一、本件上訴人在原審起訴主張：（一）上訴人數十年來均依法誠實納稅，從無違章
    漏稅之情事，此件上訴人確已依規定誠實開立統一發票交付買受人，而營業稅法
    自民國七十五年實施以來，已達成熟階段，以稅捐勾稽作業之嚴密，上訴人斷無
    蓄意短報稅額自陷罰則之理，足見不可能有逃漏稅捐之意圖；惟因開立發票人員
    不諳稅法規定，於空白一張發票後繼續書立發票，而負責申報人員於短短申報作
    業期限內，登錄至空白發票處，誤以為以下空白而未將後續開立之發票合併申報
    ，實為申報之疏忽，主觀上並無逃漏稅捐之犯意：且上訴人每期使用之統一發票
    約為十五至二十本之普，難免會於稅務處理上出現錯誤。揆諸稅捐稽徵法第十七
    條之規定：「納稅義務人如發現繳納通知文書有記載、計算錯誤或重複時，於規
    定繳納期間內，得要求稅捐稽徵機關，查對更正。」窺知稅法容許稅捐稽徵機關
    填具稅捐稽徵資料，得有補救疏忽之道。可知營業稅法第五十一條第三款之規定
    ，絕非不容營業人申報營業稅資料有任何疏失，處理稅務時繕打、登錄、計算等
    錯誤，雖稅捐稽徵機關亦不能免，稅捐稽徵機關之錯誤既非絕不容許，則對納稅
    義務人殊不能無視疏失之情節，概為論處。關於漏稅罰部分是否應以故意為要件
    ，常被提出討論，此於管歐著行政法精義一書中（八十二年九月初版）第四九三
    頁亦有論述：「行政罰之科處，應以故意行為為原則，過失行為之處罰，以法律
    有明文規定者為限。」（二）營業稅法第五十一條援引之不當：營業稅法第五十
    一條第三款之情形，通常以「漏開或短開統一發票」致生短報或漏報銷售額之結
    果為處罰之標的。此於本院八十四年九月二十日第二次庭長評事聯席會議，已作
    成一致之決定，然而於復查及訴願決定中均未述及。（三）稅捐稽徵法第四十八
    條之二第一項規定：「依本法或稅法規定應處罰鍰之行為，其情節輕微，或漏稅
    在一定金額以下者，得減輕或免予處罰。」另按財政部八十八年八月七日台財稅
    第000000000號令發布之稅務違章案件減免處罰標準第十四條第二項第
    二款規定：「依營業稅法第五十一條規定應處罰鍰案件，有左列情事之一者，減
    輕或免予處罰：一．．．二、使用媒體申報之營業人，因登錄錯誤，其．．．及
    少報之銷項稅額占該期全部銷項稅額之比率，均在百分之七以下，除符合前款規
    定者外，按所漏稅額處○．五倍之罰鍰。」上訴人係採用媒體申報，惟少報之銷
    項稅額占該期全部銷項稅額之比率約為百分之二十四，雖超過上述限額，但衡量
    情節輕重，金額誤差並非唯一標準，錯誤之筆數及其比例，亦應參酌考量才是。
    參酌司法院釋字第二七五號解釋，應僅在排除行政罰上無過失之適用並闡明推定
    過失原則，殊非排除減免處分之適用。茲舉案例：臺北市政府八十六年九月廿三
    日府訴字第八六○五一二四二○一號、八十六年十二月八日府訴字第八六○六八
    一三一○一號及八十六年四月十七日府訴字第八五○七八六○八號訴願決定，非
    改處○．五倍罰鍰，即撤銷原處分可參，本件亦應予比照適用。（四）上訴人於
    系爭當期之營業稅申報，尚有累積留抵稅額；再者，八十八年四月份當期上訴人
    申報應退稅額三四七、九五七元，至裁罰時尚未蒙被上訴人退稅，被上訴人未及
    注意核減，且該筆應退稅額截至撰狀日止均未獲退稅；按司法院釋字第三三七號
    解釋文，解釋理由書進一步闡明，應以發生漏稅之事實為處罰要件，故被上訴人
    實應本於職權核減應退稅額後再考慮罰則，以維上訴人之權益，為此訴請為撤銷
    訴願決定及原處分之判決。
二、被上訴人則以：（一）按營業稅法第三十五條第一項規定：「營業人除本法另有
    規定外，不論有無銷售額，應以每二月為一期，於次期開始十五日內，填具規定
    格式之申報書，檢附．．．向主管稽徵機關申報銷售額、應納或溢付營業稅額。
    其有應納營業稅額者，應先向公庫繳納後，檢同繳納收據一併申報。」同法第四
    十三條第一項第四款規定：「營業人有左列情形之一者，主管稽徵機關得依照查
    得之資料，核定其銷售額及應納稅額並補徵之：四、短報、漏報銷售額者。」同
    法第五十一條第三款規定：「納稅義務人，有左列情形之一者，除追繳稅款外，
    按所漏稅額處一倍至十倍罰鍰，並得停止其營業：三、短報或漏報銷售額者。」
    同法施行細則第五十二條第二項第一款規定：「本法第五十一條各款之漏稅額，
    依左列規定認定之：一、第一款至第四款及第六款，以經主管稽徵機關依查得之
    資料，核定應補徵之應納稅額為漏稅額。」稅捐稽徵法第四十八條之一第一項規
    定：「納稅義務人自動向稅捐稽徵機關補報並補繳所漏稅額者，凡屬未經檢舉及
    未經稽徵機關或財政部指定之調查人員進行之調查之案件，左列之處罰一律免除
    ：二、各稅法所定關於逃漏稅之處罰。」稅務違章案件減免處罰標準第十四條第
    二項第二款規定：「依營業稅法第五十一條規定應處罰鍰案件，有下列情事之一
    者，減輕或免予處罰：二、使用媒體申報之營業人，因登錄錯誤，．．．少報之
    銷項稅額占該期全部銷項稅額之比率，均在百分之七以下者，除符合前款規定者
    外，按所漏稅額處○．五倍之罰鍰。」司法院釋字第二七五號解釋：「人民違反
    法律上之義務而應受行政罰之行為，法律無特別規定時，雖不以出於故意為必要
    ，仍須以過失為其責任條件。但應受行政罰之行為，僅須違反禁止規定或作為義
    務，而不以發生損害或危險為其要件者，推定為有過失，於行為人不能舉證證明
    自己無過失時，即應受處罰。．．．」（二）查上訴人之違章事實有營業人進銷
    項憑證交查異常查核清單、被上訴人所屬中北分處八十八年五月十一日北市稽中
    北創字第九○五五八七號函及上訴人八十八年七月二十三日所書立聲明書附卷可
    稽，並為上訴人坦承不諱，違章事證明確。（三）另上訴人主張營業稅法第五十
    一條第三款之情形，通常以「漏開或短開統一發票」致生短報或漏報銷售額之結
    果為處罰之標的，此於本院八十四年九月二十五日第二次庭長評事聯席會議，已
    作成一致之決定乙節，經查本院並無是項會議資料，且財政部九十年版營業稅法
    令彙編就營業稅法第五十一條之釋例及其立法意旨，亦無所稱通常以「漏開或短
    開統一發票」致生短報或漏報銷售額之結果為處罰之標的規定，故上訴人主張應
    不足採。（四）上訴人主張應予減輕或免予處罰部分，查上訴人係於本案函查日
    （八十八年五月十一日）之後始於八十八年七月二十日補繳所漏稅款，其無首揭
    稅捐稽徵法第四十八條之一第一項補稅免罰規定之適用，應無疑義。次查上訴人
    雖係使用媒體申報營業稅之營業人，惟其少報之銷項稅額占該期全部銷項稅額之
    比率約為百分之五十四，經核亦無首揭稅務違章案件減免處罰標準第十四條第二
    項第二款減輕或免罰規定之適用。又其主張於系爭當期之營業稅申報尚有累積留
    抵稅額，應無逃漏稅之情事云云，經查上訴人自違章行為發生日起至查獲日止，
    僅八十七年十二月當期有累積留抵稅額九一、五一六元，餘均為應退稅額，已造
    成逃漏稅結果，故仍應依營業稅法第五十一條第三款規定處罰，且被上訴人所屬
    中北分處經審酌其違章情節，已從輕按其所漏稅額處二倍罰鍰。末查上訴人主張
    其八十八年四月份當期上訴人申報應退稅額三四七、九五七元，至裁罰時尚未蒙
    被上訴人退稅，被上訴人未及注意核減部分，經查縱該當期應退稅額遲退，亦與
    本案漏稅額之計算無涉，不容混淆；且本案之情節亦無司法院釋字第三三七號解
    釋之適用等語作為抗辯。
三、原審斟酌全辯論意旨及調查證據之結果以：（一）上訴人（原名為台灣美聲企業
    有限公司，八十八年七月十三日申准變更為台灣美聲企業股份有限公司）係使用
    媒體申報營業稅之營業人，於八十七年十一月一日至同年十二月三十一日間銷售
    貨物金額新台幣（下同）四、三○二、三三○元（不含稅），已依規定開立統一
    發票交付買受人，惟漏未於次期開始十五日內合併申報銷售額及繳納應納營業稅
    ，案經被上訴人於八十八年五月十一日查獲，審理違章成立，除核定補徵營業稅
    二一五、一一七元外（上訴人已於八十八年七月二十日補繳），並於八十八年七
    月二十六日核定按所漏營業稅額處二倍之罰鍰計四三○、二○○元（嗣因上訴人
    名稱變更，故於八十八年十二月三日重新核定）。上訴人就罰鍰部分不服，申請
    復查，未獲變更，乃向財政部提起訴願，亦遭駁回等情，有營業人進銷項憑證交
    查異常查核清單、被上訴人所屬中北分處八十八年五月十一日北市稽中北創字第
    九○五五八七號函、上訴人八十八年七月二十三日所書立之聲明書、被上訴人所
    屬中北分處八十八年七月二十六日營處字第八八一○一一號處分書、訴願決定書
    等附卷可稽，並為兩造所不爭，自堪認為真實。（二）按營業稅法第三十五條第
    一項規定：「營業人除本法另有規定外，不論有無銷售額，應以每二月為一期，
    於次期開始十五日內，填具規定格式之申報書，檢附．．．向主管稽徵機關申報
    銷售額、應納或溢付營業稅額。其有應納營業稅額者，應先向公庫繳納後，檢同
    繳納收據一併申報。」同法第五十一條第三款規定：「納稅義務人，有左列情形
    之一者，除追繳稅款外，按所漏稅額處一倍至十倍罰鍰，並得停止其營業：三、
    短報或漏報銷售額者。」又稅捐稽徵法第四十八條之一第一項規定：「納稅義務
    人自動向稅捐稽徵機關補報並補繳所漏稅額者，凡屬未經檢舉及未經稽徵機關或
    財政部指定之調查人員進行之調查之案件，左列之處罰一律免除：二、各稅法所
    定關於逃漏稅之處罰。」稅務違章案件減免處罰標準第十四條第二項第二款規定
    ：「依營業稅法第五十一條規定應處罰鍰案件，有下列情事之一者，減輕或免予
    處罰：二、使用媒體申報之營業人，因登錄錯誤，．．．少報之銷項稅額占該期
    全部銷項稅額之比率，均在百分之七以下者，除符合前款規定者外，按所漏稅額
    處○．五倍之罰鍰。」（三）上訴人主張其確已誠實開立銷項發票，足見未有逃
    漏稅捐之意圖，惟因申報作業疏忽，中間空白一張發票，申報人員誤未將後續書
    立之發票合併申報，並非有意逃漏，應有稅捐稽徵法第四十八條之二第一項規定
    之適用，又上訴人係採用媒體申報之營業人，應依稅務違章案件減免處罰標準第
    十四條第二項第二款規定予以減輕或免予處罰等語，惟查上訴人係於被上訴人所
    屬中北分處函查日（八十八年五月十一日）之後始於八十八年七月二十日補繳所
    漏稅款，故無前揭稅捐稽徵法第四十八條之一第一項補稅免罰規定之適用，應無
    疑義。至於上訴人所提稅捐稽徵法第四十八條之二第一項「依本法或稅法規定應
    處罰鍰之行為，其情節輕微，或漏稅在一定金額以下者，得減輕或免予處罰」，
    僅係得減輕或免予處罰之原則性規定，財政部依該規定之授權業已訂定「稅務違
    章案件減免處罰標準」，依該減免處罰標準第十四條第二項第二款規定：使用媒
    體申報之營業人，因登錄錯誤，致少報之銷項稅額占該期全部銷項稅額之比率，
    在百分之七以下者，按所漏稅額處○．五倍之罰鍰，查上訴人雖係使用媒體申報
    營業稅之營業人，惟其少報之銷項稅額占該期全部銷項稅額之比率約為百分之五
    十四，經核亦無前揭稅務違章案件減免處罰標準第十四條第二項第二款減輕或免
    罰規定之適用。又上訴人所提本院八十四年九月二十日（起訴狀誤載為九月二十
    五日）第二次庭長評事聯席會議決議，其中雖有「營業稅法第五十一條第三款之
    情形，通常以『漏開或短開統一發票』致生短報或漏報銷售額之結果為處罰之條
    件」之文句，惟該文句僅係指通常情形而言，仍有甚多個別或例外情形，不能一
    概而論，上訴人加以斷章取義，謂上開情形為處罰之唯一標準，自無足取。又上
    訴人所指臺北市政府八十六年九月廿三日府訴字第八六○五一二四二○一號等訴
    願決定，均准許減輕或免罰云云，惟查上訴人所舉各漏稅案件之情節，與本件不
    儘相同，尚難比附援引，本件被上訴人依財政部於八十六年八月十六日訂定之「
    稅務違章案件裁罰金額或倍數參考表」之規定，處以所漏稅額二倍之罰鍰，尚未
    違反平等原則，上訴人主張自無可採。（四）上訴人另主張其於系爭八十七年十
    二月當期之營業稅申報尚有累積留抵稅額，應無逃漏稅之情事云云，經查上訴人
    自違章行為發生日起至查獲日止，僅八十七年十二月期有累積留抵稅額九一、五
    一六元，其餘八十八年一、二、三、四、五月之留抵稅額均為零，有自動報繳年
    檔查詢作業表五紙附於原處分卷及八十八年四月份之申報書附於原審卷可稽。查
    上訴人八十七年十二月雖有留抵稅額九一、五一六元，但已於八十八年一月之應
    納稅額中扣抵，此後至八十八年五月被查獲違章時止，每月之進項稅額雖高於銷
    項稅額，但上訴人均已主張退稅，故每月之留抵稅額均為零，上訴人主張扣抵，
    已無餘額。財政部八十五年二月七日台財稅第八五一八九四二五一號函釋，以違
    章行為發生日起至查獲日止之各期中之最低留抵稅額准予扣抵，已適度考量納稅
    人權益，並無不當。至上訴人主張八十八年四月份其有當期申報應退稅額三四七
    、九五七元，至裁罰時尚未蒙被上訴人退稅，被上訴人未及注意核減一節，惟應
    退稅額係上訴人對被上訴人已確定之稅捐債權，與上訴人是否逃漏稅捐無關，是
    縱該期應退稅額遲退，亦與本件漏稅額之計算無涉，上訴人主張並無可採。（五
    ）綜上所述，上訴人短漏報銷售額，已造成逃漏稅之結果，被上訴人依營業稅法
    第五十一條第三款規定及稅務違章案件裁罰金額或倍數參考表予以裁處所漏稅額
    二倍之罰鍰，並無違誤，因而為上訴人敗訴之判決。
四、本院核原判決依上開規定及說明，尚無違誤。上訴意旨仍執陳詞並以原判決違反
    本院八十四年九月二十日第二次庭長評事聯席會議之決議指摘原判決適用法規違
    誤及違反比例原則、公平原則與法律授權規定，聲明廢棄改判。惟按：營業稅法
    第五十一條第三款係規定納稅義務人，有左列情形之一者，除追繳稅款外，按所
    漏稅額處一倍至十倍罰鍰。並得停止其營業。一、．．．三、短報或漏報銷售額
    者．．．」故依該條規定之構成要件僅須納稅義務人有短報或漏報銷售額，致逃
    漏稅額者即足以構成處罰之要件，並未規定必須有短開、漏開統一發票為其處罰
    要件，本院八十四年九月二十日第二次庭長評事聯席會議決議係納稅義務人同時
    違反稅捐稽徵法第四十四條及營業稅法第五十一條第三款規定應從一重處斷之情
    形，因而將稅捐稽徵法第四十四條所規定應「給與他人憑證」即「應開立統一發
    票給與他人作憑證」之要件併列討論，本件上訴人並無同時違反稅捐稽徵法第四
    十四條規定之情形，自無本院八十四年九月二十日庭長評事聯席會議決議之適用
    ，原判亦無違背本院上開決議之可言。次按司法院釋字第三三七號解釋係有關虛
    報「進項稅額」之解釋，與本件係漏報、短報「銷項稅額」者不同，對本件亦無
    適用之餘地。再按營業稅法第五十一條規定係處罰一倍至十倍，本件原處分僅處
    罰二倍，經核於法定十倍以下罰鍰之裁量範圍，且屬輕罰，難謂有違反比例原則
    、公平原則與法律授權規定之情事，至所引本院判決及臺北市政府對之訴願決定
    ，乃屬另案，因案情各異，尚難執為本件有利上訴人判決之依據，從而上訴意旨
    核無理由，應予駁回。
據上論結，本件上訴為無理由，爰依行政訴訟法第二百五十五條第一項、第九十八條
第三項前段，判決如主文。
中    華    民    國    九十二      年      四        月      十        日
                    最 高 行 政 法 院  第 二 庭
                                審 判 長 法  官      陳  石  獅
                                         法  官      吳  錦  龍
                                         法  官      彭  鳳  至
                                         法  官      高  啟  燦
                                         法  官      黃  合  文
右  正  本  證  明  與  原  本  無  異
                                         法院書記官  張  雅  琴
中    華    民    國    九十二      年      四        月      十八      日


司法院資訊處製作；財團法人民間司法改革基金會備份。
